【裁判字號】    97,簡上,288
【裁判日期】    970822
【裁判案由】    恐嚇
【裁判全文】
臺灣桃園地方法院刑事判決             97年度簡上字第288號
上  訴  人
即  被  告  戊○○
                    巷61弄1.
上列上訴人即被告因恐嚇案件，不服本院簡易庭於民國97年1 月
30日所為之96年度壢簡字第835 號第一審判決（聲請簡易判決處
刑案號：95年度偵字第24865 號）提起上訴，經本院改依通常程
序審理，並自為第一審判決如下：
    主  文
原判決撤銷。
戊○○無罪。
    理  由
一、公訴意旨略以：被告戊○○於民國93年12月26日取得謝江鴻
    對被害人乙○○之票據債權新臺幣（下同）202 萬9000元，
    經多次催討，因被害人乙○○無力清償，竟基於恐嚇之概括
    犯意，連續於94年11月9 日下午3 時許及94年11月10日下午
    4 時許，夥同3 、4 名真實姓名、年籍不詳之成年男子，前
    往桃園縣楊梅鎮○○里○○鄰○○路30號被害人乙○○住處，
    對其恫嚇稱：「如果不還錢，你們全家死光光」、「你總有
    孫子要到學校上課吧」等語，使被害人乙○○心生畏懼，致
    生危害於安全。嗣經被害人乙○○報警而查悉上情，因認被
    告涉犯刑法第305 條恐嚇危害安全罪嫌等語。
二、按當事人、代理人或辯護人於法院調查證據時，知有第159
    條第1 項不得為證據之情形，而未於言詞辯論終結前聲明異
    議者，視為有前項之同意，刑事訴訟法第159 條之5 第2 項
    定有明文，證人乙○○、謝江鴻於警詢之證述、證人乙○○
    於96年2 月1 日在偵查檢察官訊問時之證述（經具結），未
    經公訴人、被告於本院言詞辯論終結前對上開證人證述之證
    據能力聲明異議，並經本院審酌上開證詞認為適當，自均得
    採為證據，而被告及公訴人雖未爭執證人乙○○於95年1 月
    18日、95年3 月16日於偵查檢察官訊問時所為之陳述，然該
    2 次證人乙○○所證與犯罪事實相關之情節，均未依刑事訴
    訟法第158 條之3 之規定具結，自不得作為證明被告犯罪事
    實存否之嚴格證據（惟仍可作為證人乙○○自己證言憑信性
    之證據）。另本案所引用之卷內書證，經核並無公務員違法
    取得情形，且公訴人、被告亦未於本院言詞辯論終結前聲明
    異議，亦均得採為本案證據，核先敘明。
三、按犯罪事實應依證據認定之，無證據不得認定其犯罪事實；
    不能證明被告犯罪者，應諭知無罪之判決，刑事訴訟法第15
    4 條第2 項、第301 條第1 項各定有明文。再按事實之認定
    ，應憑證據，如未能發現相當證據，或證據不足以證明，自
    不能以推測或擬制之方法，以為裁判基礎；在訴訟上用以證
    明事實之證據，須於通常一般之人均不致於有所懷疑，而得
    確信其為真實之程度者，始得據以為有罪之認定，倘其證明
    尚未達到此一程度，而有合理之懷疑性存在，致使無從為有
    罪之確信時，即應為無罪之判決，最高法院40年臺上字第86
    號、76年臺上字第4986號分別著有判例。至告訴人之指訴，
    係以使被告受刑事訴追為目的，是以告訴人之指訴為證據方
    法，除其指訴須無瑕疵，且應有查與事實相符之佐證，始得
    資為判決之基礎，亦經最高法院著有52年臺上字第1300號及
    61年臺上字第3099號判例可資參照。而所謂無瑕疵，係指被
    害人所為不利被告之陳述，與社會上一般生活經驗或卷存其
    他客觀事實並無矛盾而言；另所謂就其他方面調查認與事實
    相符，非僅以所援用之旁證足以證明被害結果為已足，尤須
    綜合一切積極佐證，除認定被告確有為加害行為外，在推理
    上無從另為其他合理原因之假設，有一不合於此，即不能以
    被害人之陳述作為論斷之證據，核先敘明。
四、公訴意旨認被告戊○○涉犯上開罪名，無非以證人即被害人
    乙○○、被害人丙○○○、被害人陳慧君之證述及94年11月
    9 日、94年11月10日之報案記錄等為主要論據。訊據被告戊○○迭自警詢、偵查及本院審理中均否認有何恐嚇犯行，並
    辯稱：乙○○之前有向謝江鴻借錢，謝江鴻將債務人乙○○
    的票給我，我有在94年11月9 日、11月10日到乙○○家門口
    ，但我只有與甲○○一起去乙○○住處，沒有3 、4 個人一
    起去，而我們也只有在門口外面說話而已，我總共與乙○○
    見3 次面，我沒有說「如果不還錢，你們全家死光光」、「
    你總有孫子要到學校上課吧」等話，最後1 次我們還去楊梅
    分局富岡派出所協調債務的事情，因為談判破裂，乙○○才
    在當天製作警詢筆錄告我恐嚇等語。
五、經查：
  (一)被告戊○○係於93年12月26日向案外人謝江鴻取得被害人乙○○於85年4 月12日開立之TH0000000 號本票（金額為23萬
    6 千元）、被害人陳慧君於84年4 月29日開立之MF0000000
    號支票（金額為23萬5 千元）、於85年4 月4 日開立之MF00
    00000 號支票（金額為28萬3 千元）、陳炳煌（即乙○○之
    子）於85年5 月3 日開立之CA0000000 號支票（金額為36萬
    5 千元）、85年5 月22日開立之CA0000000 號支票（金額為
    36萬元）、85年4 月24日開立之CA0000000 號支票（金額為
    25萬元）等票據債權，業據被告供述明確，亦有證人謝江鴻
    於警詢證述明確及讓渡切結書、本票1 張、支票5 張、退票
    理由單5 張均影本在卷可證（95年度偵字第1126號卷第27至
    33 頁） ，被告取得上開票據後，因認被害人乙○○、陳慧
    君、陳炳煌尚未清償票據債務，於94年間10月、11月間，先
    後3 次前去被害人乙○○位在桃園縣楊梅鎮○○路30號傳展
    興業股份有限公司工廠要求乙○○等人清償，且其中2 次係
    94年11月9 日、11月10日等情，亦經被告供述甚明，並與證
    人乙○○於警詢中證述被告係於94年11月9 日下午3 時許、
    94年11月10日下午4 時許前來楊梅鎮○○路30號等情相合（
    同上偵卷第8 、9 頁），亦有桃園縣政府警察局楊梅分局富
    岡派出所受理各類案件紀錄表影本2 份在卷可參（本院簡上
    卷第123 、124 頁）。
  (二)被告戊○○供稱為向乙○○、陳慧君討取上開票據金額，而
    先後3 次前往桃園縣楊梅鎮○○路30號工廠，並在該處門口
    外，未進入工廠內等情，與證人乙○○、丙○○○所述相合
    （本院原審卷第39頁、本院簡上卷第55、56、95頁），且被
    告與證人乙○○、丙○○○均陳稱被告向乙○○討債之最後
    1 次即乙○○於94年11月10日報案之日，被告向乙○○討債
    之第2 次、第3 次間隔時間較短，第1 次距離第2 次時間較
    長等情（本院簡上卷第55、57、58、95、97、101 、116 、
    117 頁、本院原審卷第49頁），足認被告先後於94年11月9
    日之前某不詳時間、94年11月9 日下午3 時許、94年11月10
    日下午4 時許前往桃園縣楊梅鎮○○路30號向乙○○、陳慧
    君要求清償票據債務等情明確。
  (三)至於被告有無在94年11月9 日、10日前去向乙○○、陳慧君
    討債時，向在場之乙○○、丙○○○或陳慧君等人恫嚇「如
    果不還錢，你們全家死光光」、「你總有孫子要到學校上課
    吧」之話語，雖證人即被害人乙○○、丙○○○於本院第二
    審審理中及被害人陳慧君於原審均證稱被告有於94年11月9
    日、11月10日至其等住處嚇稱上開話語（本院簡上卷第38、
    52、54頁、本院原審卷第46、47頁），惟被害人乙○○、陳
    慧君既係票據債務人，被害人丙○○○係被害人乙○○之妻
    、陳慧君之母，被告又為票據債權人，上開被害人3 人與被
    告自有利害衝突關係，而被害人乙○○又係至警局報案，對
    謝江鴻及其共犯提出告訴之人，目的係要追訴謝江鴻及共犯
    （即被告）犯罪，除被害人3 人之指訴須無瑕疵，且應有查
    與事實相符之佐證，始得資為被告有罪判決之依據。經查：
  (1)就被告先後3 次前往桃園縣楊梅鎮○○路30號工廠討債之時
    間、被害人乙○○、丙○○○、陳慧君等人是否均在場等情
    ，證人乙○○於原審96年6 月20日訊問時證稱：94年11月9
    日、11月10日被告各帶3 個人前來恐嚇，我太太丙○○○、
    女兒陳慧君在場，都有聽到等語（本院原審卷第19至22頁）
    、於原審96年12月21日訊問時證稱：被告來我家都有講恐嚇
    的話，而且我老婆、小孩都在場，所以我們覺得害怕等語（
    本院原審卷第86頁）、於本院第二審審理中證稱：被告先後
    至少3 次到我民隆路30號工廠討債，幾乎都有用言語恐嚇，
    我太太都有在場，我女兒有1 次在場，被告大部分對我太太
    恐嚇，對我也有，我女兒應該是第1 次在場，但不是94年11
    月9 日、10日，該2 次我女兒在屋內，最後1 次要到派出所
    時，我女兒才一起去派出所，我女兒在屋內也有聽到恐嚇的
    話等語（本院簡上卷第95至99頁）；證人丙○○○於原審96
    年8 月1 日訊問時證稱：被告共帶人來了3 次，含被告共4
    人，被告來的3 次我、我先生、我女兒都在場（本院原審卷
    第39至43頁）、於本院第二審審理中證稱：被告第1 次來時
    我及我女兒有在場，我先生當時不在，被告第2 次來時我忘
    記我先生是否在家，被告前後共來討債3 次，第3 次被告來
    時，我、我先生、我女兒都在場，我女兒報警，我跟我女兒
    都在哭，後來全部的人都有去派出所，我先生、我女兒也有
    去（本院簡上卷第52至59頁）、又於本院第二審審理中改證
    稱：被告先後來4 次等語（本院簡上卷第99頁）；而證人陳
    慧君於原審96年8 月1 日訊問時證稱：我印象中被告來時我
    在場應該有2 次，1 次有到富岡派出所去，第1 次我先在家
    ，我叫我父母趕回來，第2 次我父母也在，去派出所的是第
    1 次，被告來的正確時間我不記得了，第2 次我在室內，我
    沒有出去門口與他們談，是我父母與他們在談等語（本院原
    審卷第44至48頁）。證人乙○○、丙○○○、陳慧君先後就
    被告前來討債之次數、時間，被害人乙○○、丙○○○、陳
    慧君是否均在場，所證均有矛盾相異之處。
  (2)又被告先後3 次前去討債時所說的話之部分，證人乙○○於
    原審96年6 月20日訊問時證稱：94年11月9 日被告說「如果
    不還錢，你們全家死光光」、「你總有孫子要到學校上課吧
    」，我心裡感到害怕，94年11月10日被告說「如果不還錢，
    讓你全家死光。」，這次沒有說「你總有孫子要到學校上課
    」的話，但還有說「你沒有錢還，工廠的機器讓我拆好了。
    」等語（本院原審卷第20、21頁）、於原審96年12月21日訊
    問時證稱：被告第1 次來我家時，跟我說「你孫子總要去上
    課吧」、「你工廠的機械可以交給我們處理啊」，第2 次被
    告也是講「你孫子總要上課吧」，至於「如果不還錢，你們
    全家死光光」的話我忘記何時講的，在去警局之前，我們就
    已經協調好債務處理事宜，到警局是要交款項時，因為被告
    沒有帶支票正本，只有彩色影本，且說全部款項清償完畢支
    票才拿得回來等語（本院原審卷第85、86頁）、於本院第二
    審審理中證稱：94年11月9 日、10日被告有對我、丙○○○
    或陳慧君說「如果不還錢，你們全家死光光」、「你總有孫
    子要到學校上課吧」等話，我會害怕，94年11月9 日、11月
    10日我都有去富岡派出所等語（本院簡上卷第38、98頁）。
    證人丙○○○於原審96年8 月1 日訊問時證稱：第1 次被告
    說「你們如果錢不還的話，你們住這邊」，意思就是說要我
    們不得好死，還說「如果你們不還錢，我就要讓你們全家好
    看，讓你們全家死光光。」，第2 次被告來也是態度很兇，
    我跟被告說我們現在很可憐，工廠也沒生產，被告一直要進
    去，並說「機器賣一賣，還我錢」，還說「你欠這麼多錢，
    不還錢，你全家這麼多人，要讓你們死」，我跟我家人都在
    哭，第3 次被告他們來還報警，最後一起去派出所，第3 次
    被告說「你們的錢一定要還，錢我們一定要拿回去」、「沒
    有錢就要命啊」，我家人也有報警等語（本院原審卷第39至
    43、87至89頁）、於本院第二審審理中又證稱：被告第1 次
    帶3 、4 人來罵，被告說「如果不還錢，要殺死你們全家」
    、「你總有孫子要到學校上學吧」，並問我孫子在哪個學校
    上學，我沉默，被告繼續罵，叫我先生出來，而我先生當時
    不在，第2 次被告一樣也是說「錢如果不還的話就試試看」
    、還有如果錢不還，要讓我全家好看，並要找我的孫子，第
    3 次被告來說「錢如果不還，要讓你全家死光光」，第3 次
    我女兒有報警，被告先後來3 次，我最後1 次才報警，警察
    來後，我們全部人都有去富岡派出所等語（本院簡上卷第52
    至59頁），又於本院第二審審理中再證稱：被告每次來討債
    ，我報警好像有2 次，每次被告都有說恐嚇的話，罵說「如
    果不還錢，你們全家死光光」，先後到富岡派出所有2 次，
    就是11月9 日、11月10日，11月9 日雙方有在派出所達成還
    款協議，11月10日本來要給20萬元，但被告帶的是支票影本
    ，所以我們沒有給錢（本院簡上卷第99至102 頁），而證人
    陳慧君於原審96年8 月1 日訊問時證稱：被告帶人第1 次來
    時，對我說要欠債還錢，有講一些有的沒有的，不好聽的話
    ，就是說「你們家有小孩吧，小孩總要上學吧」，我父母回
    來後，被告對我父親說「不還錢全家死光光，你們還想不想
    活」，我有報案，後來就到派出所去，第2 次的情形我沒有
    印象，我只有後來聽我父母轉述，該次我在室內，我沒有出
    去門口和他們談，所以我沒聽到，是我父母跟他們談的（本
    院原審卷第44至48頁），被害人乙○○、丙○○○、陳慧君
    先後就被告94年11月9 日、10日是否均有恐嚇「如果不還錢
    ，你們全家死光光」、「你總有孫子要到學校上課吧」等話
    語，前後所述亦有矛盾相異之處，如被告確有於94年11月9
    日、10日真有恐嚇被害人乙○○等人之事，何以在場之被害
    人乙○○、丙○○○、陳慧君所為關於被告犯罪之時間、地
    點、被告所說的話、在場之被害人為何等關於犯罪事實之重
    要細節均為不同之證述？是否能遽信被害人乙○○、丙○○○、陳慧君所為不利於被告之證述，已有所疑。
  (3)又被告與證人乙○○、丙○○○均證稱94年11月9 日、10日
    雙方已有協調債務，並達成協議，係因被告以金額過低不願
    意，而被告又無攜帶票據原本，被害人乙○○等人最後不願
    意付款，故最後在桃園縣政府警察局楊梅分局富岡派出所談
    判破裂等情，業據被告供述甚明，亦有上開證人乙○○、丙○○○於本院第二審審理中證述明確，而被害人乙○○等人
    既已出面協調債務，且94年11月9 日至被害人工廠處理債務
    糾紛之證人丁○○警員於本院第二審審理中證稱：乙○○、
    丙○○○在民隆工業區開設工廠，有一些糾紛，打電話報警
    ，我曾去處理，我曾去過該地點處理過2 、3 次，都是到他
    們工廠門口外，我到場時現場雙方氣氛很不好，被害人有說
    對方語氣不好，要對他們怎樣，但我們到場後，對方有節制
    一點，我到場處理後，有1 次有請他們到派出所說明事情經
    過，在派出所氣氛較緩和，我有看到雙方針對債務上作認定
    ，但後面的情形我就不清楚了等語及94年11月9 日至被害人
    工廠處理債務糾紛之證人己○○警員於本院第二審審理中證
    稱：我有與丁○○到場處理過1 次，在場協調不是很順利，
    後來請他們到派出所協調，協調不成後有請他們離開等語（
    本院簡上卷第85至93頁），被告既已與被害人乙○○等人協
    調債務清償之事，亦有於94年11月9 日至富岡派出所協調，
    最後在94年11月10日僅係因被告認為金額過低，且被害人乙○○等人認為被告未攜帶票據正本，始無法達成和解，則被
    告何須於94年11月9 日、11月10日以被害人乙○○等人所稱
    「如果不還錢，你們全家死光光」、「你總有孫子要到學校
    上課吧」等話語恐嚇被害人乙○○等人以達被害人乙○○等
    人欠債還錢的目的？被害人乙○○等人所述顯非合於常情。
  (4)再者，陪同被告前往楊梅鎮○○路30號之證人甲○○於原審
    證稱：被告說他與乙○○有債務關係，請我陪同他去乙○○
    住處，我去了3 次，第1 次是被告的太太丙○○○先出來，
    不到5 分鐘警察就來了，當天只有我與被告2 人去，第2 次
    去只講好約在公開場合或是警察局協商，後來就約在派出所
    ，隔了1 天才去派出所，但去派出所也沒有達成協議，被告
    沒有說「如果不還錢，你們全家死光光」、「你總有孫子要
    到學校上課吧」等話語，被告與乙○○都是圍繞債務如何處
    理的事情上，沒有人吵架或生氣，雖然沒有談得很愉快，但
    也沒有不好情緒，被告去的3 次都是我跟被告2 人去，第1
    次去時丙○○○在，乙○○不在，第2 次乙○○有出來跟我
    們對話，他女兒在，他太太也在，去警察局那次乙○○、丙○○○、他們女兒都有去等語（本院原審卷第82至84頁）及
    於本院第二審審理中證稱：我先後陪同被告去民隆路30號2
    次，去1 次楊梅分局富岡派出所，第1 次只有我跟被告去，
    丙○○○與她女兒在，乙○○不在，當時無爭吵，被告於討
    債過程中沒有說「如果不還錢，你們全家死光光」、「你總
    有孫子要到學校上課吧」等話，因為我有車，所以被告第2
    次又找我陪同，只有我跟被告去，去時警察已經到場，丙○○○、乙○○及女兒都在，該次到場的警察我對丁○○比較
    有印象，該次被告沒有在大門外向乙○○及其家人說恐嚇的
    話，最後1 次就是去富岡派出所，約在該處要協調和解事宜
    ，後來好像是金額沒有談好，所以協調不成大家離開，最後
    1 次乙○○、丙○○○、陳慧君都有去等語（本院簡上卷第
    103 至108 頁），在場之證人甲○○已明確證稱被告前去向
    被害人乙○○等人要求清償債務時並無恐嚇行為，且證人甲○○所述案發情形與被告供述之情形大致相合，又證人甲○○僅係因有交通工具，偶然載送被告前去催討債務，自不能
    僅以證人甲○○與被告為朋友關係，遽認其證詞不可採信，
    且證人丙○○○亦於原審證稱：甲○○有去過我家，他比較
    斯文，是被告與另外兩人比較兇等語（本院原審卷第87頁）
    ，顯見證人甲○○與本件債務關係亦無利害衝突，難認甲○○所述均為維護被告之詞，故證人甲○○所述關於被告並無
    出言恐嚇等情應堪以採信。
  (5)至於警員丁○○於本院第二審審理中雖證稱94年11月9 日有
    看到3 至5 個人在場及警員己○○於本院第二審審理中證稱
    ：94年11月9 日前去處理時有看到3 個年輕人，我有記下上
    開3 個年輕人的資料在受理報案紀錄簿內等語（本院簡上卷
    第87、90、92頁），然桃園縣政府警察局楊梅分局富岡派出
    所94年11月9 日之受理各類案件紀錄表中僅記載被告之姓名
    、年籍，並無3 名年輕人姓名、年籍之記載（詳本院簡上卷
    第124 頁），是否確有此三人，亦不得而知，而縱使如警員
    己○○、丁○○所述到場人數為3 至5 人，亦不能以此認定
    被告確有恐嚇犯行，而警員丁○○於本院第二審審理中所證
    ：有聽到乙○○他們說對方語氣很不好，要對他們怎麼樣，
    我們到場後對方可能是看到我們有節制一點等情（本院簡上
    卷第87頁），然證人丁○○並未親自見聞被告有對被害人乙○○等人出言「如果不還錢，你們全家死光光」、「你總有
    孫子要到學校上課吧」等恐嚇話語，僅係他人轉述之傳聞，
    亦無法作為本案認定被告有罪之依據。再以被害人乙○○、
    丙○○○、陳慧君既於被告每次前去渠等民隆路工廠索討債
    務時，均有報警前來處理，倘被告確實對渠等為上開恐嚇之
    語，致渠等心生畏懼，何以於警員到場處理時不立即向警告
    訴偵辦，而係遲至94年11月10日乙○○與被告在富岡派出所
    協商破裂時乙○○始向警提出告訴？益徵被害人乙○○、丙○○○、陳慧君所證被告有恐嚇犯行非可採信。
  (6)綜上所述，本件僅有被害人乙○○、丙○○○、陳慧君之證
    述，且其等先後所述均有矛盾相異之處，自難以被告係向被
    害人乙○○等人討債為目的而前往被害人乙○○等人之工廠
    及僅憑上開被害人之證述遽認被告確有於94年11月9 日、11
    月10日至乙○○等人經營之工廠大門外出言「如果不還錢，
    你們全家死光光」、「你總有孫子要到學校上課吧」等恐嚇
    言詞，此外復查無其他積極證據可資認定被告有恐嚇危害安
    全犯行，揆諸前揭法律及判例意旨，本件應為被告無罪之諭
    知，原審認定被告恐嚇犯行明確，對被告為實體有罪判決，
    固非無見，惟本件既無法達到被告有罪之確信，被告以其未
    犯恐嚇危害安全罪為由提起上訴，指摘原判決不當，為有理
    由，自應由本院撤銷原判決，又本件既有刑事訴訟法第451
    條之1 第4 項第3 款不得為簡易判決情形，依同法第452 條
    規定，本院於撤銷原審判決後，並自為第一審判決而為被告
    無罪之諭知。
據上論斷，應依刑事訴訟法第452 條、第455 條之1 第1 項、第
3 項、第369 條第1 項前段、第364 條、第301 條第1 項，判決
如主文。
本案經檢察官徐文豪到庭執行職務。
中    華    民    國    97    年    8     月    22    日
                  臺灣桃園地方法院刑事第四庭
                      審判長法  官    黃斯偉
                            法  官    張淑華
                            法  官    蘇昭蓉
以上正本證明與原本無異。
如不服本判決，應於判決送達後10日內向本院提出上訴狀（應附
繕本），其未敘述上訴理由者，應於上訴期間屆滿後20日內補提
理由書狀於本院，上訴於臺灣高等法院。
                            書記官    黃俊燁
中    華    民    國    97    年    8     月    22    日


司法院資訊處製作；財團法人民間司法改革基金會備份。
